臺灣高等法院臺中分院民事判決
111年度上字第109號
上  訴  人  桞進興  
訴訟代理人  劉憲璋律師
被上訴人    桞烈堂  
訴訟代理人  胡竣凱律師
上列當事人間請求返還所有權狀事件，上訴人對於中華民國110
年12月16日臺灣臺中地方法院110年度訴字第2334號第一審判決
提起上訴，本院於111年5月18日言詞辯論終結，判決如下：
    主  文
上訴駁回。
第二審訴訟費用由上訴人負擔。
    事實及理由
一、被上訴人主張：兩造為父子，其為原審附表所示土地（下合
    稱系爭土地）之所有權人，原將系爭土地之所有權狀正本（
    下稱系爭權狀）置於住處2樓房間內，上訴人於數年前表示
    要代為保管而取走系爭權狀。其已於民國110年4月18日召開
    家庭會議時，當場要求上訴人返還權狀，然遭上訴人拒絕，
    復於另案刑事偵察中多次要求上訴人返還系爭權狀，仍遭拒
    絕；再經其以起訴狀繕本、民事準備㈡狀繕本、存證信函為
    終止之意思表示，兩造間寄託或委任關係既已終止，其自得
    依民法第767條第1項前段、第597條規定，請求擇一判命上
    訴人返還系爭權狀，求為判命上訴人應將系爭權狀正本返還
    予被上訴人，並願供擔保請准宣告假執行（原審為被上訴人
    勝訴之判決，上訴人不服，提起上訴）。並答辯聲明：上訴
    駁回。
二、上訴人則以：其原係徵得被上訴人同意而代為保管系爭權狀
    ，被上訴人係遭訴外人桞○益夫婦違反公序良俗之唆使行為
    ，而一再向其要求取回系爭權狀，其本諸孝心及多方顧慮，
    而無法返還系爭權狀予被上訴人，期望以溝通或協議方式，
    就被上訴人先前承諾方式交換土地，以維護其及三位姐姐之
    權益等語，資為抗辯。並聲明：㈠原判決廢棄。㈡被上訴人在
    第一審之訴及假執行之聲請均駁回。
三、兩造不爭執事項：(見本院卷第102頁)
  ㈠兩造為父子，被上訴人為系爭土地及系爭權狀之所有權人（
    見原審卷第57至73頁）。
  ㈡上訴人前代被上訴人保管系爭權狀，目前系爭權狀仍在上訴
    人持有中。
  ㈢被上訴人曾對上訴人提出侵占罪之刑事告訴，上訴人於110年
    8月3日偵查庭時，自陳被上訴人曾要求上訴人返還系爭權狀
    。另於110年8月3日及同年月17日調解期日，被上訴人亦當
    面向上訴人要求返還系爭權狀，上訴人仍堅不返還。
  ㈣被上訴人於110年10月27日寄發臺中英才郵局0000號存證信函
    ，終止與上訴人【就系爭權狀】一切委任或寄託關係，上訴
    人已收受該存證信函之招領通知單。
四、兩造爭執之事項：(見本院卷第102頁)
  ㈠上訴人是否有權占有系爭權狀？
  ㈡被上訴人依民法第597條、第767條第1項前段規定，請求上訴
    人返還系爭權狀正本，有無理由？
五、得心證之理由：
　㈠按稱寄託者，謂當事人一方以物交付他方，他方允為保管之
    契約；寄託物返還之期限，雖經約定，寄託人仍得隨時請求
    返還，民法第589條第1項、第597條分別定有明文。次按所
    有人對於無權占有或侵奪其所有物者，得請求返還之，民法
    第767條第1項前段亦有明文。又以無權占有為原因，請求返
    還不動產所有權狀者，占有人以非無權占有為抗辯者，不動
    產所有權人對其不動產所有權狀遭無權占有之事實，無舉證
    責任，占有人應就其取得占有，係有正當權源之事實證明之
    ，如不能證明，應認不動產所有權人之請求為有理由。所謂
    正當權源，係指依法律規定或契約關係，物之所有權人有提
    供或容忍占有使用之義務而言。
　㈡依兩造不爭執事項㈠所示，系爭土地登記為被上訴人所有。按
    土地或建物所有權狀，應蓋登記機關印信及其首長職銜簽字
    章，發給權利人，土地登記規則第25條定有明文。而不動產
    之所有權狀等書類，乃權利之證明文件，亦應歸屬不動產之
    所有權人所有。系爭土地既登記在被上訴人名下，被上訴人
    主張系爭權狀為其所有，自屬有據。又依兩造不爭執之事項
    ㈡所示，系爭權狀現由上訴人占有中，此部分之事實，堪可
    認定。是依上開說明，自應由上訴人就其具有占有系爭權狀
    之正當權源乙節，負舉證之責任。
　㈢依臺灣臺中地方檢察署110年度偵字第21785、25201號不起訴
    處分書之告訴意旨略以所載：「…告訴人（即被上訴人，下
    同）於民國107年間在臺中市○○區○○路0段000號之住處，將
    其所有如附表一所示之土地所有權狀交予被告（即上訴人，
    下同）保管。…」等語（見原審卷第97頁），則被上訴人主
    張兩造間就系爭權狀之保管係成立寄託契約，應屬有據。則
    依前揭規定，被上訴人自得隨時終止兩造間關於系爭權狀之
    寄託關係，並於寄託關係終止後，以上訴人無權繼續持有系
    爭權狀為由，依物上請求權，請求上訴人返還系爭權狀。再
    者，被上訴人業以起訴狀繕本之送達終止兩造間就系爭權狀
    寄託關係之意思表示，並催告上訴人返還系爭權狀，上訴人
    拒絕返還乙節，業據被上訴人陳述綦詳，且為上訴人所不爭
    執（見兩造造不爭執事項㈢、㈣所示），自已發生自認之效力
    ，兩造均應受其拘束，不得任意撤銷，法院亦應受其拘束，
    上訴人應不得再根據寄託契約之法律關係，抗辯其具繼續占
    有系爭權狀之正當權源。
　㈣依上，上訴人所為之抗辯及舉證，均難憑以認定其具有占有
    系爭權狀之正當權源，從而，被上訴人依民法第767條第1項
    前段之規定，請求上訴人返還系爭權狀，自屬有據。又被上
    訴人依上開法律關係所為請求，既有理由，自毋庸再審究其
    另依民法第597條請求權所為選擇合併之訴必要，附此敘明
    。　　
四、綜上所述，被上訴人民法第767條第1項前段規定，請求上訴
    人返還系爭權狀，為有理由，應予准許。原審為上訴人敗訴
    之判決，並為假執行之宣告，並無不合。上訴論旨指摘原判
    決不當，求予廢棄改判，為無理由，應駁回上訴。
五、本件事證已臻明確，兩造其餘之攻擊或防禦方法及所用之證
    據，經本院斟酌後，認為均不足以影響本判決之結果，爰不
    逐一論列，附此敘明。
六、據上論結，本件上訴為無理由，依民事訴訟法第449條第1項
    、第78條，判決如主文。
中　　華　　民　　國　　111 　年　　6 　　月　　8 　　日
                  民事第六庭    審判長法  官  楊熾光
                                      法  官  莊宇馨
                                      法  官  郭玄義
正本係照原本作成。       
如不服本判決，應於收受判決送達後20日內向本院提出上訴書狀
，其未表明上訴理由者，應於提出上訴後20日內向本院提出上訴
理由書狀（均須按他造人數附具繕本）。
上訴時應提出委任律師為訴訟代理人之委任狀。具有民事訴訟法
第466條之1第1項但書或第2項之情形為訴訟代理人者，另應附具
律師及格證書及釋明委任人與受任人有該條項所定關係之釋明文
書影本。如委任律師提起上訴者，應一併繳納上訴審裁判費。
因疫情而遲誤不變期間，得向法院聲請回復原狀。
                                      書記官  劉雅玲
　　　　　　　　　　　　　　　　　　
中　　華　　民　　國　　111 　年　　6 　　月　　8 　　日